臺灣高等法院刑事裁定
110年度毒抗字第327號
抗  告  人  
即  被  告  徐仁樂



上列抗告人因違反毒品危害防制條例案件，不服臺灣臺北地方法
院中華民國110年1月25日裁定（110年度毒聲字第81號），提起
抗告，本院裁定如下：
    主  文
抗告駁回。
    理  由
一、原裁定意旨略以：抗告人即被告甲○○因違反毒品危害防制條
    例案件，依臺灣臺北地方法院109 年度毒聲字第170 號裁定
    送勒戒處所觀察、勒戒後，認有繼續施用毒品之傾向，有法
    務部○○○○○○○○民國110年1月13日新戒所衛字第11007001490
    號函所附有無繼續施用毒品傾向證明書、有無繼續施用毒品
    傾向評估標準紀錄表附卷可稽，其評估分數合計達142分，
    綜合判斷為「有繼續施用毒品傾向」，檢察官聲請強制戒治
    ，於法尚無不合。爰依毒品危害防制條例第20條第2項規定
    ，裁定被告令入戒治處所強制戒治，其期間為6個月以上，
    至無繼續強制戒治之必要為止，但最長不得逾1年。
二、抗告意旨略以：被告於觀察、勒戒執行期間表現正常，無任
    何違規或毒品戒斷症狀，本件評估過程因執行人數眾多，僅
    簡單詢問不到5分鐘，程序粗糙、擅斷、濫權，明顯有個人
    好惡參與其中，根本無法實質評估，其詳細說明欄亦無任何
    說明記載，況且評估內容將與「有無繼續施用傾向」無關之
    前科紀錄列入，將使大多數人都不能通過評估標準，顯不公
    平，法院不應為該評估紀錄背書，仍應調查被告於執行期間
    是否有各種毒品戒斷症狀，實質判斷被告有無繼續施用毒品
    之傾向，以維人權。
三、按觀察、勒戒後，檢察官或少年法院（地方法院少年法庭）
    依據勒戒處所之陳報，認受觀察、勒戒人無繼續施用毒品傾
    向者，應即釋放，並為不起訴之處分或不付審理之裁定；認
    受觀察、勒戒人有繼續施用毒品傾向者，檢察官應聲請法院
    裁定或由少年法院（地方法院少年法庭）裁定令入戒治處所
    強制戒治，其期間為6 個月以上，至無繼續強制戒治之必要
    為止，但最長不得逾1年，毒品危害防制條例第20條第2項定
    有明文。次按勒戒處所應注意觀察受觀察、勒戒人在所情形
    ，經醫師研判其有或無繼續施用毒品傾向後，至遲應於觀察
    、勒戒期滿之15日前，陳報該管檢察官或少年法院（庭），
    觀察勒戒處分執行條例第8條第1項亦定有明文。依據上開規
    定，受觀察、勒戒人有無繼續施用毒品之傾向，係由醫師研
    判。而關於有無繼續施用毒品傾向之評估標準，法務部已頒
    布「有無繼續施用毒品傾向評估標準評分說明手冊」、「有
    無繼續施用毒品傾向評估標準紀錄表」，上開評分說明手冊
    載明判定之原則：「受觀察勒戒人入所後，經過2週時間的
    觀察、勒戒，由處所及醫療人員依據其各項紀錄、資料及觀
    察勒戒期間之行為表現，加以評分。在勒戒人入所4-6週後
    ，可再做一次評估以做必要之評分修正。每一大項皆有靜態
    因子與動態因子。先以靜態因子分數評分，靜態因子分數總
    分在60分（含）以上為『有繼續施用毒品傾向』；60分以下，
    與動態因子分數相加，如果總分在60分（含）以上，為『有
    繼續施用毒品傾向』」。是被告有無「繼續施用毒品傾向」
    ，係依具體個案之臨床實務及相關事證等情綜合判定，有其
    相當之專業依據及標準，且涉及專門醫學，又衡酌強制戒治
    之目的，係為協助施用毒品者戒斷毒品之心癮及身癮所為之
    一種保安處分類型，而該評估標準係將與判斷有無繼續施用
    傾向之相關因素加以列舉及量化，適用於每一位受觀察、勒
    戒處分之人，具一致性、普遍性、客觀性，以利執法者判定
    受勒戒人有無繼續施用毒品傾向，且避免執法者之判斷流於
    恣意，倘其評估由形式上觀察，無擅斷或濫權等明顯不當之
    情事，法院宜予尊重。
四、經查：
  ㈠毒品危害防制條例第20條之規定業經總統以109年1月15日華
    總一義字第10900004091號令修正公布，自同年7月15日起生
    效施行，惟本條第2項並未經修正，並無比較新舊法之問題
    ，合先敘明。
  ㈡被告於執行觀察、勒戒期間，經法務部○○○○○○○○附設勒戒處
    所評定結果，其1.前科紀錄與行為表現部分合計為91分：毒
    品犯罪相關司法紀錄「有，8筆」計80分，首次毒品犯罪年
    齡為「21-30歲」計5分，其他犯罪相關紀錄「有，2筆」計4
    分，入所時尿液毒品檢驗為「無藥物反應」計0分，所內行
    為表現「持續於所內抽菸」計2分；2.臨床評估部分合計為4
    6分：多重毒品濫用為「有，種類：海洛因、安非他命」計1
    0分，合法物質濫用為「有，種類：菸」計2分，使用方式為
    「有注射使用」計10分，使用年數為「超過1年」計10分，
    精神疾病共病（含反社會人格）為「有，depression」計10
    分，臨床綜合評估（含病識感、動機、態度、就醫意願）評
    定為「中度」計4分）；3.社會穩定度部分合計為5分：工作
    為「無業」計5分，家人藥物濫用為「無」計0分，入所後家
    人是否訪視為「有，1次」計0分，出所後是否與家人同住為
    「是」計0分。以上1.至3.總分合計142分（靜態因子126分
    ，動態因子16分，顯逾前開評分數值），經評定為「有繼續
    施用毒品傾向」，有法務部○○○○○○○○110年1月13日新戒所衛
    字第11007001490號函暨「有無繼續施用毒品傾向證明書」
    及「有無繼續施用毒品傾向評估標準紀錄表」附卷可資佐證
    。上開綜合判斷之結果，係該所相關專業知識經驗人士，於
    被告觀察、勒戒期間，依其本職學識就被告之前科紀錄及行
    為表現、臨床評估及社會穩定度等因素所為之綜合判斷，具
    有科學驗證所得之結論，足證該勒戒處所綜合評分者係依個
    案之臨床實務及具體事證，判定被告有繼續施用毒品傾向，
    且由形式上觀察，並無擅斷或濫權等明顯不當之情事，自得
    資為判斷被告有無繼續施用毒品傾向之證明。
　㈢又毒品危害防制條例所規定之觀察、勒戒或強制戒治處分，
    其立法意旨在幫助施用毒品者戒除毒癮，該處分之性質非為
    懲戒行為人，而係為減除受處分人再次施用毒品之危險性，
    目的係在戒除行為人施用毒品身癮及心癮之措施，且強制戒
    治係導入療程之觀念，針對行為人將來之危險所為預防、矯
    治措施之保安處分，以達教化與治療之目的，可謂刑罰之補
    充制度，從而毒品危害防制條例本身所規定之強制戒治等保
    安處分，雖兼具自由刑之性質，卻有刑罰不可替代之教化治
    療作用。是該條例第20條第2項，係屬強制規定，只需觀察
    、勒戒後，經評定受觀察、勒戒人有繼續施用毒品傾向者，
    檢察官即應聲請法院裁定令入戒治處所施以強制戒治。本件
    被告既有施用第二級毒品之事實，由原審法院裁定送勒戒處
    所執行觀察、勒戒後，經法務部○○○○○○○○附設勒戒處所依個
    案之臨床實務及具體事證，專業評估判定被告為「有繼續施
    用毒品傾向」，尚未戒除毒癮，則為降低其再次施用毒品之
    危險性，自有依法施以強制戒治之必要。
  ㈣法務部○○○○○○○○附設勒戒處所人員評估被告是否有繼續施用
    毒品傾向，係以「毒品犯罪相關司法紀錄」、「首次毒品犯
    罪年齡」、「其他犯罪相關紀錄」、「入所時尿液毒品檢驗
    」、「所內行為表現」、「物質使用行為」、「合法物質濫
    用」、「使用年數」、「臨床綜合評估（含病識感、動機、
    態度、就醫意願）」、「工作」、「家庭」等靜態因子、動
    態因子綜合評估，為具有科學驗證所得之結論，業經說明如
    前。且勒戒處所之組織、人員資格及執行觀察、勒戒相關程
    序，及判斷施用毒品者有無繼續施用毒品傾向，均有相關法
    令嚴格規範，非可恣意而為，由形式上觀察，亦無擅斷或濫
    權等明顯不當之情事，自得資為判斷被告有無繼續施用毒品
    傾向之證明。抗告意旨徒憑己意，主張不應將「前科紀錄」
    列入，及應將被告執行過程有無戒斷症狀等納入評估標準云
    云，並無所據，至其所指本件評估過程粗糙、擅斷、濫權、
    參入個人好惡云云，非僅無任何證據可供調查，況且上開各
    項因子包含多項客觀細目，非個人主觀判斷所能左右，被告
    空言指摘，辯稱其本人在執行期間並無戒斷症狀，應認無繼
    續施用毒品之傾向云云，不足為據。
五、綜上，原審以檢察官之聲請合於法律規定，依毒品危害防制
    條例第20條第2項規定，裁定被告令入戒治處所施以強制戒
    治，其期間為6個月以上，至無繼續強制戒治之必要為止，
    但最長不得逾1年，經核並無不合。抗告意旨徒以前詞指摘
    原裁定不當，為無理由，應予駁回。
據上論斷，應依刑事訴訟法第412條，裁定如主文。
中　　華　　民　　國　　110 　年　　3 　　月　　15　　日
　　　　　　　　　刑事第三庭    審判長法　官  張惠立  
                                      法　官  劉兆菊
                                      法　官  廖怡貞
以上正本證明與原本無異。
不得再抗告。
                                      書記官  劉芷含
中　　華　　民　　國　　110 　年　　3 　　月　　15　　日